臺灣高等法院刑事裁定
110年度毒抗字第964號
抗  告  人  
即  被  告  陳宏嘉


                    （現於法務部○○○○○○○○執行強制戒治中）
上列抗告人因違反毒品危害防制條例案件，不服臺灣新北地方法
院中華民國110年6月3日裁定（110年度毒聲字第1392號），提起
抗告，本院裁定如下：
    主  文
抗告駁回。                                             
    理  由
一、原裁定意旨略以：抗告人即被告甲○○前因施用第一、二級毒
    品案件，經原審法院109年度毒聲字第1019號裁定送觀察、
    勒戒，有原審法院刑事裁定及本院被告前案紀錄表在卷可參
    。又被告於本案經送觀察、勒戒後，確有繼續施用毒品之傾
    向，此亦有法務部○○○○○○○○附設勒戒處所有無繼續施用毒品
    傾向證明書及有無繼續施用毒品傾向評估標準紀錄表附卷為
    憑。據此，被告既有繼續施用毒品之傾向，揆諸毒品危害防
    制條例第20條第1項、第2項規定，應依法令入戒治處所施以
    強制戒治。是檢察官聲請法院裁定令被告入戒治處所施以強
    制戒治，為有理由，應予准許，爰依毒品危害防制條例第20
    條第2項後段規定，令被告入戒治處所施以強制戒治，其期
    間為6個月以上，至無繼續強制戒治之必要為止，但最長不
    得逾1年等語。
二、抗告意旨略以：
  ㈠毒品危害防制條例第20條規定於民國109年1月15日公布，同
    年7月15日施行，自5年改為3年後再犯施用毒品之罪者，適
    用前2項規定，觀之修正後規定僅就行為人經觀察、勒戒或
    強制戒治後再施用毒品，而得適用初犯處遇，此一刑事寬厚
    政策意旨在幫助施用毒品者戒除毒癮，非為懲戒行為人，而
    係消滅行為人再次施用毒品之危險性，但反觀現今抗告人於
    觀察、勒戒期間所評估裁定戒治之標準，竟將過去前科紀錄
    納入分數之計算，如此即與立法之寬厚待遇、初犯及法院審
    理案件時以無罪推定、公平公正之觀念早已背道而馳，今抗
    告人立基於同受勒戒評估時不平等之起點。
  ㈡觀之大部分人以曾受戒治處分即等同於再受戒治一貫機率為
    準則，為何又有極少數人得以獲得不須戒治處分之不相同結
    果，更何況勒戒期間只有2次評估，再次評估約5至10分鐘即
    草草結束，期間問答之內容為何時吸毒、為何又吸毒，簡單
    幾句問答即可斷定抗告人有再吸毒之傾向，須入戒治處所進
    行為期6個月以上，1年以下之戒治保安處分，反觀法院在斷
    案標準時，無論大小案件，為維護憲法人權之自由，實踐司
    法正義之最終仲裁，保障市井小民賴之生存，於接受案件後
    ，即須調查、審理、辯論等細密慎思，方為該案做出是非決
    斷，至此對照現今勒戒處所之評估方式、時間、手段等各方
    面，難道未有涉及評估人員擅斷、濫權評估，程序明顯不當
    之情事。
  ㈢依有無繼續施用毒品傾向評估標準紀錄表之評分說明手冊規
    定，評估有無繼續施用毒品傾向，係以前科紀錄與行為表現
    、臨床評估、社會穩定度等三大項為評估指標，並合併計算
    分數，此規定雖在賦予執法者有一客觀統一標準，以利判斷
    受勒戒人有無繼續施用毒品傾向，並避免執法者之判斷失之
    主觀，但強制戒治係認受觀察、勒戒人有繼續施用毒品傾向
    者，令入戒治處所強制戒治，其期間為6個月以上，至無繼
    續戒治之必要為止，最長不得逾1年之保安處分，且屬長期
    剝奪人身自由，與一般刑罰無異，法院對於勒戒單位之評估
    ，仍應予實質審核成癮性或有繼續施用毒品傾向，而有強制
    戒治之必要，不宜完全依勒戒單位之評估紀錄表為形式審查
    ，淪為單純背書之腳色，以確保人權，並請參酌臺灣高等法
    院110年度毒抗字第83號刑事裁定。
  ㈣抗告人係因施用第一級毒品為觀察、勒戒，其中前科紀錄與
    本件抗告人有無繼續施用毒品傾向又有何關聯，全卷未見勒
    戒處所觀察紀錄表以供查核抗告人有打哈欠、流鼻涕、流眼
    淚、盜汗、手腳顫抖、發熱、噁心嘔吐、腹痛、腹瀉及嗜睡
    等成癮或戒斷症狀，另證明書之詳細說明欄有無見評估人員
    說明記載，原審未予詳查，單憑前述各項輕率漏缺，只憑一
    紙評估標準紀錄表遽為裁定准予強制戒治，抗告人所指摘勒
    戒處所各項擅斷不公非無理由，更以罪疑唯輕之法律原則，
    請求撤銷此長期剝奪人身自由不公之裁定，發回原審法院另
    為適法之裁定。
三、按觀察、勒戒後，檢察官或少年法院（地方法院少年法庭）
    依據勒戒處所之陳報，認受觀察、勒戒人無繼續施用毒品傾
    向者，應即釋放，並為不起訴之處分或不付審理之裁定；認
    受觀察、勒戒人有繼續施用毒品傾向者，檢察官應聲請法院
    裁定或由少年法院（地方法院少年法庭）裁定令入戒治處所
    強制戒治，其期間為6個月以上，至無繼續強制戒治之必要
    為止，但最長不得逾1年，毒品危害防制條例第20條第2項定
    有明文。又有無繼續施用毒品傾向的評估標準，並非完全以
    受勒戒人勒戒後的結果為準，勒戒前的各種情況，仍應作為
    評估的依據。依法務部於110年3月26日以法矯字第11006001
    760號函修正頒布之「有無繼續施用毒品傾向評估標準紀錄
    表」及「有無繼續施用毒品傾向評估標準評分說明手冊」，
    係以前科紀錄與行為表現、臨床評估、社會穩定度3項合併
    計算分數，每一大項皆有靜態因子與動態因子。先以靜態因
    子分數評分，靜態因子分數總分在60分（含）以上為「有繼
    續施用毒品傾向」：60分以下，與動態因子分數相加，如果
    總分在60分（含）以上，為「有繼續施用毒品傾向」。是以
    ，刑事被告有無「繼續施用毒品傾向」，係依具體個案的臨
    床實務及相關事證等情綜合判定，有其相當的專業依據及標
    準，且涉及專門醫學；另衡酌強制戒治的目的，是為協助施
    用毒品者戒斷毒品的心癮及身癮，所為的一種保安處分類型
    ，該評估標準是適用於每一位受觀察、勒戒處分之人，具一
    致性、普遍性、客觀性，並加以綜合判斷的結果，倘其評估
    由形式上觀察，無擅斷或濫權等明顯不當的情事，法院自應
    予以尊重。
四、經查：
  ㈠抗告人因施用第一、二級毒品，經原審法院以109年度毒聲字
    第1019號裁定送法務部○○○○○○○○附設勒戒處所執行觀察、勒
    戒後，該所所評分結果，靜態因子得分合計56分，再加計動
    態因子得分合計12分，總分合計為68分，綜合判斷後認有繼
    續施用毒品傾向，有該所110年5月17日北所衛字第11013001
    890號函檢附有無繼續施用毒品傾向評估標準紀錄表、有無
    繼續施用毒品傾向證明書在卷可稽。上開評估標準紀錄表確
    由符合醫師資格之人所為之評斷，並無程序違法之情狀；且
    上開評估標準紀錄表記載之評分，係該所相關專業知識經驗
    人士，於抗告人觀察、勒戒期間，依其本職學能在各該具體
    項目，就個案之臨床實務及相關事證，一一評估後所為之綜
    合判斷，並已詳載計算之標準，尚非空洞無據，自得憑以判
    斷抗告人有無繼續施用毒品傾向之證明，則該勒戒處所綜合
    評分者依個案之臨床實務及具體事證，判定抗告人為「有繼
    續施用毒品傾向」，尚無不合。
  ㈡再者，毒品危害防制條例規定強制戒治之目的，係因施用毒
    品成癮者，其心癮甚難戒除斷絕，致再犯率偏高，故有持續
    收容於戒治處所施以強制戒治之必要，是該條例第20條第2
    項，係屬強制規定，只需觀察、勒戒後，經評定受觀察、勒
    戒人有繼續施用毒品傾向者，檢察官即應聲請法院裁定令入
    戒治處所施以強制戒治。抗告人既有施用第一、二級毒品之
    事實，並由原審法院裁定送勒戒處所執行觀察、勒戒後，經
    法務部臺北看守所附設勒戒處所依個案之臨床實務及具體事
    證，專業評估判定被告為「有繼續施用毒品傾向」，尚未戒
    除毒癮，則為降低其再次施用毒品之危險性，自有依法施以
    強制戒治之必要。抗告人以前科紀錄與其有無繼續施用毒品
    傾向有何關聯，原審未予詳查其有無成癮或戒斷症狀，勒戒
    處所評估人員擅斷不公等語，尚屬無據。
  ㈢綜上，原審以檢察官聲請意旨並無不合，依據毒品危害防制
    條例第20條第2項後段，裁定抗告人令入戒治處所施以強制
    戒治，其期間為6個月以上，至無繼續強制戒治之必要為止
    ，但最長不得逾1年，經核其認事用法均無違誤。抗告意旨
    徒以前詞指摘原裁定不當，請求撤銷原裁定，為無理由，應
    予駁回。
五、據上論斷，應依刑事訴訟法第412條，裁定如主文。
中　　華　　民　　國　　110 　年　　6 　　月　　22　　日
                  刑事第二十五庭審判長法  官 邱滋杉
                                      法  官 陳彥年
                                      法  官 文家倩
以上正本證明與原本無異。
不得再抗告。
                                      書記官 桑子樑
中　　華　　民　　國　　110 　年　　6 　　月　　22　　日